【裁判字號】    95,台上,2187
【裁判日期】    950421
【裁判案由】    違反著作權法
【裁判全文】
最高法院刑事判決            九十五年度台上字第二一八七號
    上  訴  人  甲○○
                        號
    選任辯護人  江肇欽律師
                李永然律師
                林正忠律師
上列上訴人因違反著作權法案件，不服台灣高等法院中華民國九
十四年五月十八日第二審判決（九十四年度上訴字第六三八號；
起訴案號：台灣新竹地方法院檢察署九十年度偵字第二九七七、
三二五二、四四０六、五０九七、五二六三、六三二八、六四０
一號），提起上訴，本院判決如下：
    主    文
原判決關於甲○○部分撤銷，發回台灣高等法院。
    理    由
本件原判決撤銷第一審關於上訴人甲○○部分之科刑判決，改判
變更檢察官起訴法條，仍依牽連犯之關係，從一重論處上訴人以
犯擅自以重製之方法侵害他人之著作財產權之罪為常業罪刑，固
非無見。
惟查：(一)科刑之判決書，對於犯罪事實必須詳加認定，而後於理
由內敘明其認定犯罪事實所憑之證據，及其認定之理由，方足以
資論罪科刑。其所載事實理由與其所宣告之主文，必須相互一致
，否則判決即難謂非違法。原判決認定上訴人有違反著作權法之
犯行，事實欄固記載上訴人基於意圖銷售而擅自以重製方法委託
豪美印刷事業有限公司（以下簡稱豪美公司）重製原判決附表三
編號一至四藥品之說明書，連同偽藥一併對外出售，並以之為常
業等情。並於於理由壹、八說明上訴人所為係犯民國八十七年一
月二十一日修正公布之著作權法第九十四條、第九十一條第二項
之罪云云；再於論結欄內載明同一條文。惟八十七年一月二十一
日修正公布之著作權法第九十一條第一項、第二項分別規定「擅
自以重製之方法侵害他人之著作財產權者，處六月以上三年以下
有期徒刑，得併科新台幣二十萬元以下罰金。」「意圖銷售或出
租而擅自以重製之方法侵害他人之著作財產權者，處六月以上五
年以下有期徒刑，得併科新台幣三十萬元以下罰金。」原判決主
文諭知上訴人以犯擅自以重製之方法侵害他人之著作財產權之罪
為常業罪刑，似認上訴人以犯上揭著作權法第九十一條第一項之
罪為常業，與事實欄之記載及理由欄內之說明並非一致，自有理
由矛盾之違法。(二)原判決認定上訴人有輸入及販賣偽藥、禁藥之
犯行，雖於理由壹、四說明原判決附表二所示之藥品為偽藥、禁
藥，有原產品製造公司之鑑定資料在卷可按云云。惟鑑定人由審
判長、受命法官或檢察官選任之；法院或檢察官亦得囑託醫院、
學校或其他相當之機關、團體為鑑定，刑事訴訟法第一百九十八
條、第二百零八條第一項定有明文。查卷附藥品鑑定報告（偵字
第二九七七號偵查(二)卷第六八至第九七頁；偵字第四四０六號卷
第七、八頁；偵字第五０九七號卷第十三至第二五頁；偵字第五
二六三號卷第二二頁至第一六八頁；偵字第六三二八號卷第十四
至三三頁；偵字第六四０一號卷第九頁至第十五頁），皆非審判
長、受命法官或檢察官選任之鑑定人或所囑託為鑑定之機關或團
體製作之鑑定報告書，即屬審判外之書面陳述。依刑事訴訟法第
一百五十九條第一項規定，被告以外之人於審判外之言詞或書面
陳述，除法律有規定者外，不得作為證據。原判決未說明上開被
告以外之人於審判外之書面陳述如何得作為證據，逕採為上訴人
有輸入及販賣偽藥犯行認定之基礎，自有違證據法則及理由不備
之違誤。(三)有罪之判決書，應於理由內記載認定犯罪事實所憑之
證據。所謂證據，舉凡犯罪行為之實施及態樣，與適用法律有關
之一切證據，均應詳為記載，否則即有理由不備之違法。原判決
事實欄記載上訴人販賣未經原判決附表二所示商標權人同意使用
註冊商標之偽藥、禁藥予新竹縣、新竹市及苗栗縣之醫療院所、
藥局或個人，所販賣之藥品包裝盒、藥品說明書上均有偽造之原
產品製造公司之英文名稱、商標圖樣及標籤，以虛偽表示真品，
致與原產製造公司所產銷之真品相混淆，其行使該偽造之私文書
，足以生損害於原判決附表二之原產製造公司等情。固於理由壹
、二依憑證人柯劍秋之證言及在新竹市○○路○段三二０巷三號
、台北縣中和市○○街豪美公司搜索扣得原判決附表二三所示之
物品為論述說明。惟原判決附表三所示物品，似無與原判決附表
二編號十十二十三所示藥品ZEEFFIX、善胃得（ZANTAC）、MADOPAR等
藥品相關包裝盒或藥品說明書，理由內亦無關於此部分認定所憑
證據之任何說明。原判決逕予認定上訴人販賣附表二編號十十二十三
所示藥品ZEEFFIX、善胃得（ZANTAC）、MADOPAR等藥品時併有行
使偽造私文書之犯行，亦有理由不備之違法。(四)原判決論處上訴
人以犯擅自以重製之方法侵害他人之著作財產權之罪為常業罪刑
，雖於理由壹、七說明上訴人輸入、販賣偽藥數量龐大，其明知
意圖銷售而擅自重製他人合法取得著作權之藥品說明書，並以之
與偽藥一併對外販售他人，此種反覆以同類侵害著作權為目的之
行為，其侵害著作權人之行為應屬常業犯云云。按刑法上之常業
犯，就其犯意而言，係以同一犯罪行為恃以維生之意思，反覆為
之，具有同一不變犯意之連續性，且就其犯罪行為客體內涵觀察
，客觀上必須具有相當時間之連續性及可確定性，足以為生活之
職業為必要。原判決認定上訴人輸入、販賣偽藥、禁藥及擅自重
製他人合法取得著作權之藥品說明書等行為，縱屬實情。惟上訴
人係以販賣偽藥、禁藥恃以維生？或以擅自重製他人合法取得著
作權之藥品說明書為謀生之職業？抑或二者兼俱？攸關其有無以
擅自重製他人合法取得著作權之藥品說明書為常業犯行之認定。
原判決未為必要之說明，逕論處上訴人以犯擅自以重製之方法侵
害他人之著作財產權之罪為常業罪刑，亦有理由不備之違誤。以
上或為上訴意旨所指摘，或屬本院得依職權調查之事項，應認原
判決關於上訴人部分，有撤銷發回更審之原因。
據上論結，應依刑事訴訟法第三百九十七條、第四百零一條，判
決如主文。
中    華    民    國  九十五  年    四    月  二十一  日
                      最高法院刑事第十庭
                          審判長法官  洪  清  江
                                法官  石  木  欽
                                法官  李  伯  道
                                法官  林  勤  純
                                法官  陳  晴  教
      本件正本證明與原本無異
                                      書  記  官
中    華    民    國  九十五  年    四    月  二十八  日
                                                      V


司法院資訊處製作；財團法人民間司法改革基金會備份。
